【裁判字號】    89,訴緝,14
【裁判日期】    890607
【裁判案由】    偽造文書等
【裁判全文】
臺灣臺南地方法院刑事判決                          八十九年度訴緝字第一四號
    公  訴  人  臺灣台南地方法院檢察署檢察官
    被      告  己○○
右列被告因偽造文書案件，經檢察官提起公訴（八十四年度偵字第五七七三號），本
院判決如左：
    主  文
己○○連續行使偽造私文書，足以生損害於他人，處有期徒刑捌月，緩刑參年。
    事  實
一、己○○於民國八十一年十一月五日，在台南市○○路四一八巷二二號住處，自任
    會首，招募戊○○等互助會會員，成立每月新臺幣（下同）一萬元，共計二十九
    人之民間互助會，第一會由會員將一萬元交由會首，第二會起則由會員將欲標之
    利息寫於標單上，並書上會員之姓名，以出價最高者得標。詎其於八十二年初起
    ，明知陷於經濟不佳而無清償能力，仍基於概括意圖為自己不法所有及行使偽造
    私文書之犯意，於八十二年十一月五日、八十三年四月四日連續以會員丁○○之
    名義，偽造丁○○得標之標單，分別以四千五百元、五千六百元之利息冒標得會
    款，又分別於八十三年十月倒會前之五次開標日期中，連續分別冒用會員乙○○
    （計參加三會，起訴書誤載為「江」蘭濱）、戊○○、陳瑞興（其妻甲○○以陳
    瑞興之名義參加）名義填寫標單標取會款，並連續向其他會員詐稱係他人得標云
    云，使各會員陷於錯誤繼續交付會款與己○○，因此向活會會員詐得活會會款計
    二百八十八萬元花用，並足生損害於前述被冒名之會員戊○○等人。
二、案經戊○○等人訴由台灣台南地方法院檢察署檢察官偵查起訴。
    理  由
一、訊據被告對於右揭犯行矢口否認，辯稱均經前述會員同意，方以該會員之名義標
    會，並無冒標及詐欺情事云云。然查：
(一)就告訴人所提出該互助會於八十三年十月得標後止會前，依每月一標之互助會計
    算，已得標之互助會會員名單共計二十四人，此有告訴人所庭呈之死會會員名單
    一紙在卷足按。但經公訴人傳訊被告召集之互助會會員戊○○、丙○○、甲○○
    、丁○○等人到庭均結證稱：均是活會，遭被告冒標等語；而證人丁○○、乙○○並於本院審理中證稱：並未同意要將自己的會借被告標等語，則被告確有冒標
    而詐取會款之行為，應堪認定。
(二)再者，被告雖辯稱事後已向被冒標之會員表明，且止會亦獲會員同意云云，惟其
    對此卻無法舉證以實其說，且衡諸常理，若被害人等若確已同意被告止會，當無
    再行提出告訴之理，被告既冒標在先，後又未經會員同意擅自止會，自難謂其無
    不法所有之意圖。
(三)被告雖於本院審理中稱，其所招之互助會均未寫標單云云，惟查被告召集之互助
    會，會員欲參與標會者，均需至會首家中寫標單一節，業經告訴人戊○○及證人
    丙○○、庚○○、甲○○、丁○○於偵查中陳述明確，是被告於本院審理中辯稱
    其未寫標單，冒用其他會員名義得標云云，顯係事後卸責之詞，不足採信。
(四)又被告於八十二年初即週轉不靈，業據其供明在卷，堪認被告於冒用事實欄所載
    之活會會員名義得標時，在客觀上確已陷於週轉失靈，其對於自身已無償還能力
    一事，自應知悉甚稔，詎其仍隱瞞事實繼續冒標及向各會員收取互助會款，殊難
    認其當時在主觀上毫無不法所有之詐欺意圖，亦難認其在客觀上並無施用詐欺使
    告訴人及其他活會會員陷於錯誤而交付金錢之詐欺行為，況被告於八十二年間起
    即陸續開始以冒用互助會會員名義填寫標單標會之方式詐取會款供己花用，迄至
    八十三年十月間東窗事發為止，已如上述，益徵其當時財務狀況確已發生嚴重問
    題，否則焉有輕易以違法手段取得資金供己調度之理！準此，尤難認被告辯稱其
    以活會會員名義標會時並無詐欺意圖一節堪予採信。綜上所述，事證已臻明確，
    被告上開犯行均洵堪認定。
二、按民間互助會，除有特別約定外，僅係會首與會員訂立之契約，會員與會員間並
    無法律關係存在，已得標會員，依據其與會首間之契約，無論由何人得標，均有
    按期繳交會款之義務，故會首假藉他人名義標取會款，其所詐取者，應僅限於尚
    未得標會員繳納之會款；次按互助會之標單，僅記載會員姓名及一定金額之標息
    ，第三人僅憑標單之內容觀之，尚不能明瞭其用意何在，須依該互助會之約定始
    足以表明該姓名係標取會款之會員，該金額係標取會款之利息，其應係表示參與
    競標互助會會款之一定用意之證明，而屬刑法第二百二十條第一項以文書論之準
    私文書（最高法院八十七年度台非字第一二號、七十四年度台上字第四一九四號
    判決參照）。核被告所為，係犯刑法第二百十六條、第二百二十條第一項、第二
    百十條之行使偽造準私文書罪及刑法第三百三十九條第一項之詐欺取財罪；其先
    後多次行使偽造準私文書犯行及詐欺取財犯行，均時間緊接，犯罪構成要件相同
    ，所犯罪名又屬同一，顯係基於概括犯意反覆而為之，為連續犯，應分別依刑法
    第五十六條之規定論以一罪，並加重其刑；其每次冒標後，向其他尚未標取會款
    之活會會員詐取會款，係以一詐欺行為同時詐騙多數活會會員，而觸犯數同種詐
    欺罪名，為同種想像競合犯，應分別依刑法第五十五條前段規定，從一重論以詐
    欺取財罪；又其所犯上開行使偽造準私文書與詐欺取財二罪間，具有手段（行使
    偽造準私文書）與結果（詐欺取財）之關係，為牽連犯，應依刑法第五十五條後
    段規定，從一重之行使偽造準私文書罪處斷；至其偽造署押之行為，為偽造準私
    文書之階段行為，其偽造準私文書之低度行為，為行使之高度行為所吸收，均不
    另論罪。爰審酌被告自任會首籌組互助會，並邀集其友人入會，詎為貪圖私利竟
    以冒標手段詐取會款，嚴重破壞彼等親友間之情誼及信任關係，再參酌其犯罪動
    機、目的、手段及犯罪後復已與告訴人達成和解，告訴人及證人均表示願原諒被
    告等一切情狀，量處如主文所示之刑，以資懲儆。又被告於七十四年間，曾犯賭
    博罪，經本院判處有期徒刑三月確定，業於七十四年十月二十九日易科罰金執行
    完畢，渠於五年以內未曾受有期徒刑以刑之宣告，有台灣台南地方法院檢察署刑
    案資料查註紀錄表在卷可憑，渠尚有年幼子女待撫育，經此教訓後，應知所警惕
    ，信無再犯之虞，本院因認所宣告之刑以暫不執行為適當，併諭知緩刑三年，以
    勵自新。如事實欄所載被告所偽造之標單暨標單內偽造之「丁○○、乙○○、戊○○、陳瑞興」等人之署押，雖為被告所有供犯罪所用之物，惟未扣案且習慣上
    均於行使得標後丟棄滅失，無從取得，又無證據證明現仍存在，爰不另為沒收之
    諭知。
據上論斷，應依刑事訴訟法第二百九十九條第一項前段，刑法第五十六條、第五十五
條、第二百十六條、第二百二十條第一項、第二百十條、刑法第三百三十九條第一項
、第七十四條第二款，罰金罰鍰提高標準條例第一條前段，判決如主文。
本案經檢察官吳岳輝到庭執行職務。
中    華    民    國      八十九    年      六        月      七        日
                              臺灣臺南地方法院刑事第二庭
                                      法  官 石家禎
右正本證明與原本無異
如不服本判決應於送達後十日內向本院提出上訴狀
                                      書記官 葉東平
中    華    民    國      八十九    年       六       月       八       日
附錄本案論罪科刑法條全文：
刑法第二百十條：偽造、變造私文書，足以生損害於公眾或他人者，處五年以下有期
                徒刑。
刑法第二百十六條：行使第二百十條至第二百十五條之文書者，依偽造、變造文書或
                  登載不實事項或使登載不實事項之規定處斷。
刑法第三百三十九條第一項：意圖為自己或第三人不法之所有，以詐術使人將本人或
                          第三人之物交付者，處五年以下有期徒刑、拘役或科或
                          併科一千元以下罰金。


司法院資訊處製作；財團法人民間司法改革基金會備份。
